【裁判字號】    99,上訴,1243
【裁判日期】    991007
【裁判案由】    殺人未遂等
【裁判全文】
臺灣高等法院高雄分院刑事判決        99年度上訴字第1243號
上  訴  人  臺灣高雄地方法院檢察署檢察官
上  訴  人
即  被  告  甲○○
指定辯護人  本院公設辯護人  孫妙岑
上列上訴人等因被告殺人未遂等案件，不服臺灣高雄地方法院98
年度訴字第886 號中華民國99年5 月26日第一審判決（起訴案號
：臺灣高雄地方法院檢察署98年度調偵字第111 號），提起上訴
，本院判決如下：
     主  文
原判決撤銷。
甲○○犯殺人未遂罪，處有期徒刑伍年陸月，扣案之彈簧刀壹把
沒收。
     事  實
一、緣甲○○友人趙士杰與乙○○間有金錢糾紛，甲○○知悉此
    事後，乃自告奮勇欲替趙士杰與乙○○談判該金錢糾紛事宜
    ，因而於民國97年4 月12日夜間，在乙○○友人張晉淮之引
    領下，甲○○與張晉淮、趙士杰之友人王健鴻及另1 名真實
    身分不詳之成年男子，共乘1 部自用小客車，前往乙○○位
    在高雄市○鎮區○○路68巷6 號之住處。嗣於同日夜間11時
    10分許，甲○○等人到達乙○○上開住處後，因甲○○敲門
    要求尋訪乙○○，而與亦居住該處之乙○○女友丙○○發生
    口角，之後丙○○因不耐甲○○不斷謾罵，乃持其屋內之魚
    勾，與乙○○一同打開屋門，並由丙○○以持上開魚勾揮舞
    威嚇之方式，欲將甲○○驅離該處，而甲○○見狀後，乃上
    前撥開丙○○所持魚勾，並進而與丙○○、乙○○發生肢體
    衝突。甲○○明知持利刃刺入他人身體要害，足以造成他人
    內臟受創大量出血，而發生死亡之結果，竟基於殺人之單一
    犯意，持其所有隨身帶之彈簧刀（刀刃長8.5 公分，連把
    手總共長20公分1 把），不僅刺殺丙○○腹部1 刀，造成丙○○受有上腹穿刺傷、結腸破裂（上腹傷口寬約1 公分，結
    腸傷口寬約2 公分）之傷害，同時亦刺殺乙○○腹部2 刀，
    刺向乙○○之頸部1 刀，造成乙○○受有腹部穿刺傷併小腸
    穿孔2 處（傷口分別為1. 5×1 公分，1 ×1 公分）、頸部
    穿刺傷（1.2 ×0.2 ×0. 2公分）之傷害。嗣因亦居住上開
    處所之丙○○兄長郭嘉和聽聞吵鬧聲而出房查看，發現丙○○受有上開傷害，而乙○○則仍與甲○○相互扭打，遂上前
    阻止乙○○、甲○○繼續衝突，之後警方人員據報前來處理
    ，並當場扣得甲○○所有之供犯罪所用上開彈簧刀1 把，始
    悉上情。丙○○、乙○○分別送醫急救，始倖免於難。
二、案經乙○○、丙○○訴由高雄市政府警察局前鎮分局移送臺
    灣高雄地方法院檢察署檢察官偵查起訴。
     理  由
甲、程序部分
一、證人即告訴人乙○○、丙○○99年5 月22日檢察官偵查中所
    為之陳述，既經依法具結，且無顯不可信之情形，依刑事訴
    訟法第159條之1第2項規定，自有證據能力，均得為證據。
二、本判以以下所引用之傳聞證據，公訴人、被告及辯護人於本
    院準備程序中及審理時，均分別表示沒有意見，且未於言詞
    辯論終結前聲明異議，本院審酌上開傳聞證據作成時，並無
    不法之情事，認為適當，依刑事訴訟法第159 條之5 第2 項
    規定，自有證據能力，均得為證據。
乙、實體部分
一、被告甲○○未於本院審理時到庭，惟據原審訊據被告固坦承
    有於上述時地持彈簧刀刺傷告訴人2 人，使其等受有上述傷
    害之事實不諱，惟矢口否認有殺人未遂犯行，辯稱：案發當
    時，伊與張晉淮、王健鴻及另一名不詳姓名的人，一同搭車
    前往告訴人2 人住處，到達該處後，該不詳姓名之人留在車
    上，伊與王健鴻、張晉淮3 人一起下車到告訴人2 人住處，
    當時是由張晉淮先敲門，丙○○聽到後來應門，伊就表示說
    要找乙○○，進而與丙○○在門口發生口角，之後伊見到丙○○拿了1 支魚勾開門出來，乙○○也跟在其後同時出來，
    丙○○並拿該魚勾從上往下揮，像是要嚇唬伊的樣子，沒有
    打到伊，而伊見此情形後，就用手將丙○○的魚勾撥開，並
    因此接觸到該魚勾，此時告訴人2 人就衝向伊，伊因而自己
    摔倒在地，倒地時，因見告訴人2 人持續向伊衝過來，所以
    就拿出彈簧刀起身亂揮，要抵擋告訴人2 人之攻擊。本件案
    發當時，伊所為只是正當防衛，並無殺害告訴人2 人之犯意
    云云。
二、惟查上開事實，業據證人即告訴人陳世昌、丙○○分別於偵
    查中及原審審理時證述甚詳，並有案發現場蒐證相片（見警
    卷第19、20頁）、告訴人乙○○在阮綜合醫院就診之診斷證
    明書（見警卷第22頁）、病歷資料（見偵4 卷第27至58頁）
    、阮綜合醫院98年6 月8 日阮醫教字第0980000290號函（見
    原審1 卷第40頁）、99年1 月6 日阮醫教字第0990000008號
    函（見原審2 卷第88頁）、告訴人丙○○在高雄市立小港醫
    院就診之診斷證明書（見警卷第23頁）、病歷資料（見偵4
    卷第61 至73 頁）、高雄市立小港醫院98年6 月23日高醫港
    秘字第0980000923號函暨附件（見原審1 卷第41、42頁）在
    卷可稽，及彈簧刀1 把扣案足憑，而被告於偵訊中亦自承：
    乙○○及丙○○的傷是伊造成的沒錯等語（見偵1 卷第17頁
    ）。又查扣案之彈簧刀，係為尖端銳利之利器、銳器，刀刃
    長8.5 公分，連把手總共長20公分等情，有卷附之照片在卷
    可稽，並經原審當庭勘驗屬實，亦有勘驗筆錄足憑（見原審
    1 卷第39頁）。次查被告持彈簧刀刺傷告訴人2 人，依阮綜
    合醫院97年11月11日阮醫教字第0970000524號函表示「乙○○因穿刺傷致空腸2 處破裂，若不開刀縫合，將導致腹膜炎
    危急生命」（見偵4 卷第26頁）、高雄市立小港醫院97年12
    月9 日高醫港秘字第0970001834號函及附件謂「丙○○所受
    穿刺傷造成結腸破裂、內出血，嚴重程度足以致命，若未即
    時送醫有死亡之可能」（見偵4 卷第59、60頁），是告訴人
    2 人所受傷勢嚴重、足以致命，至為明顯。由上觀之，被告
    明知持利刃刺入他人之腹部、頸部，有造成他人大量出血或
    重要臟器受損而死亡之結果，仍以穿刺手段，刀刀刺入丙○○、乙○○身體之要害，顯見其殺害乙○○、丙○○之犯意
    甚明。
三、關於被告主張其所為係正當防衛部分，按刑法第23條之「正
    當防衛」，係以對於現在不法之侵害，為防衛自己或第三人
    權利，出於防衛自己或他人權利之行為為限，是若非「現在
    不法之侵害」或非基於「防衛之意思」，均不得主張之（最
    高法院30年上字第1040號判例可資參照）。本件被告與告訴
    人丙○○發生口角之後，於告訴人丙○○開門外出之前，被
    告即已見告訴人丙○○在屋內持魚勾要外出之情形，業據被
    告於原審審理中自承在卷（見原審2 卷第46頁），故被告於
    是時若認告訴人丙○○有對其為傷害行為之意，其當可趁告
    訴人丙○○尚未開門外出之際，迅速離去該處，即得避免遭
    告訴人丙○○傷害，然其當時卻未有此舉，顯見其當時主觀
    上並未認告訴人丙○○有欲加害之情。又告訴人丙○○持上
    開魚勾開門外出後，雖有揮舞該魚勾之舉，然被告於原審審
    理中自承，其認告訴人丙○○此舉，目的僅在嚇唬（見原審
    2 卷第100 頁），故被告當時亦未有遭不法侵害情形（至被
    告受有前開左手1 公分撕裂傷部分，則係被告自行撥開告訴
    人丙○○所持魚勾時造成）。此後被告雖與告訴人2 人發生
    相互扭打情形，然依被告當時並未受有其他傷害，及告訴人
    此方有2 人，人數較被告為多，且其中1 人尚持有前揭魚勾
    等情觀之，於雙方發生扭打之前，告訴人2 人顯然未有其他
    不法侵害被告之行為，否則被告即應受有其他傷害，當係被
    告上前撥開告訴人丙○○所持魚勾之後，雙方即因先前口角
    之不快，而隨即產生扭打之肢體衝突，則被告於此過程中取
    出扣案彈簧刀傷人，自非對於現在不法之侵害，基於防衛意
    思所為之作為，要無主張刑法第23條所定「正當防衛」此一
    阻卻違法事由之餘地。
四、至證人王健鴻於原審審理中雖證稱：案發當時，伊是順道載
    被告至案發地點，到了該處之後，伊並沒有下車，而是留在
    車上。之後伊看到1 名女子從房屋內出來，手上拿1 支像勾
    子的東西，而另2 名男子也隨即跟在該名女子後面出來，嗣
    該女子先要打被告，另2 名男子也要打被告，變成3 個人打
    被告1 個，伊見狀之後才下車。又警察來處理本案時，伊還
    有在現場，但警察並未要伊至警局幫忙協助調查云云（見原
    審2 卷第107 至113 頁）。然證人王健鴻所述上情，要與被
    告於偵訊中自陳：伊與乙○○、丙○○共3 人互毆，丙○○
    的哥哥是伊倒地後，前來勸架的等語（見偵1 卷第7 頁），
    及於原審審理中陳稱：案發當天，伊到案發地點之後，與張
    晉淮、王健鴻一起下車到告訴人2 人住處門口，嗣丙○○來
    應門時，王健鴻亦有與丙○○發生口角等語（見原審2 卷第
    100 頁），顯有矛盾，且與證人郭嘉和於審理中證述：案發
    當天，除了被告、乙○○、丙○○、張晉淮之外，伊在現場
    還有看到1 名不認識的人，但該人看見警察前來時，就跑離
    現場了等語（見原審2 卷第104 頁），亦有所歧異，足證其
    所述情節，純係迴護被告之詞，尚難採為有利於被告之認定
    。綜上所述，被告所辯各情，無非卸責之詞，不足採信。本
    件事證明確，被告之犯行，堪以認定。
五、核被告刺殺告訴人2 人，未發生死亡結果之行為，係犯刑法
    第271 條第2 項、第1 項之殺人未遂罪。又被告同時同地刺
    殺告訴人2 人之犯行，係一行為觸犯數罪名，應依想像競合
    犯之規定，從一重處斷。又被告著手於殺人行為之實行，未
    發生死亡之結果，為未遂犯，爰依刑法第25條第2 項規定減
    輕其刑。公訴人認被告先後刺殺告訴人2 人之行為，應分別
    成立殺人未遂罪，並依數罪併罰之例處斷，尚屬誤會。
六、原審予以被告論科，固非無見，惟查被告所為，係犯殺人未
    遂罪，而原審認被告所為，應成立2 傷害罪，即有認定事實
    違誤之失，自有未合。被告上訴意旨，指摘原判決量刑過重
    不當，固無足取，公訴人上訴意旨，執前開情詞，指摘原判
    決不當，為有理由，自應由本院將原判決撤銷改判。審酌被
    告犯後未能坦承犯行，雖與告訴人2 人成立民事和解，有和
    解筆錄在卷可考（見原審2 卷第19頁），然迄未履行賠償責
    任，態度不佳，及告訴人2 人所受傷勢非輕等一切情狀，量
    處如主文第2 項所示之刑，以資懲儆。又扣案之彈簧刀1 把
    ，係被告所有，已經其供明在卷，且為供本件犯罪所用之物
    ，依刑法第38條第1項、第2款規定，宣告沒收之。
七、被告經合法傳喚，無正當理由不到庭，爰不待其陳述逕行判
    決。
據上論斷，應依刑事訴訟法第369 條第1 項前段、第364 條、第
299 條第1 項前段、第371 條、刑法第271 條第2 項、第1 項、
第55條、第25條第2 項、第38條第1 項第2 款，判決如主文。
本案經檢察官蔡國禎到庭執行職務。
中    華    民    國    99    年    10    月    7     日
                  刑事第七庭    審判長法  官  莊飛宗
                                      法  官  蔡廣昇
                                      法  官  謝宏宗
以上正本證明與原本無異。
如不服本判決應於收受本判決後10日內向本院提出上訴書狀，其
未述上訴理由者，並得於提起上訴後10日內向本院補提理由書
狀（均須按他造當事人之人數附繕本)「 切勿逕送上級法院」。
中    華    民    國    99    年    10    月    8     日
                                      書記官  蘇恒仁
附錄本判決論罪科刑法條：
中華民國刑法第271條第2項、第1項
（普通殺人罪）
殺人者，處死刑、無期徒刑或 10 年以上有期徒刑。
前項之未遂犯罰之。
預備犯第 1 項之罪者，處 2 年以下有期徒刑。

司法院資訊處製作；財團法人民間司法改革基金會備份。
